【裁判字號】    92,重訴,2
【裁判日期】    920619
【裁判案由】    殺人
【裁判全文】
臺灣彰化地方法院刑事判決                            九十二年度重訴字第二號
    公  訴  人  臺灣彰化地方法院檢察署檢察官
    被      告  甲○○
    選任辯護人  陳世煌律師
                劉嘉堯律師
右列被告因殺人案件，經檢察官提起公訴（九十一年度偵字第八八九七號），本院判
決如左：
    主      文
甲○○殺人，處無期徒刑，褫奪公權終身。
    事      實
一、甲○○前於民國六十八年間因殺人未遂案件，經法院判處有期徒刑八年，褫奪公
    權五年確定（業已執畢，距後述犯罪時已逾五年，不構成累犯）。詎仍不知警惕
    ，於九十一年十二月十八日凌晨，前往彰化縣和美鎮○○路一一八號對面之「阿
    榮海產店」吃宵夜時，巧遇曾住於同里之黃鴻文在場飲酒，而黃鴻文基於舊識情
    誼，乃力邀甲○○同桌飲酒進食。席間黃鴻文談及與人發生衝突之事而遭甲○○
    指責，二人遂生言語爭執，甲○○心緒一時激憤，明知以破裂之玻璃酒瓶朝他人
    頸部等身體要害揮刺攻擊，將足以因末端不規則之尖銳外型及玻璃結構之堅硬質
    地，危害他人生命安全，竟萌生殺害黃鴻文之犯意，於當日凌晨一時許，持其所
    飲用而放置於桌上、為該海產店老闆己○○所有之玻璃啤酒瓶一瓶，手執酒瓶上
    半端先於桌緣猛力敲碎酒瓶瓶身後（毀損酒瓶部分未據己○○告訴），再朝黃鴻
    文之左頸部附近使力刺擊二下，分別造成黃鴻文左外頸部割裂傷（Ｌ形十九公分
    長縫合裂傷）、左耳前部及左耳廓前部割裂傷（左耳前部二公分長延伸到左耳後
    部三公分長縫合裂傷，左耳廓前部二公分長延伸到左耳廓後部三點五公分長縫合
    裂傷），傷口創緣周圍並均有明顯瘀腫。其中黃鴻文左外頸部割裂傷已深及內頸
    動脈，造成血管破裂大量出血，雖經己○○立即報警處理並將黃鴻文送醫急救，
    仍因上開傷勢引發低容積性休克，延至同日上午十一時十四分許不治死亡。甲○○案發後趁隙逃離現場，經警於同日上午五時十分許，在其友人鄭清福位於彰化
    縣和美鎮○○路一五一巷十四號之住處前，查獲正前往該處更換血衣之甲○○，
    並當場扣得甲○○殺人時所著之外套、長褲各一件、拖鞋一雙，另經警前往前揭
    海產店扣得碎裂之玻璃啤酒瓶二片。
二、案經黃鴻文之妻戊○○告訴及彰化縣警察局和美分局報告臺灣彰化地方法院檢察
    署檢察官偵查起訴。
    理      由
一、訊據被告甲○○對於右揭持破碎酒瓶刺及被害人黃鴻文頸部致死等情固坦承不諱
    ，惟矢口否認有何殺人之故意，辯稱：當天被害人黃鴻文酒後情緒激動，先持鐵
    椅朝伊作勢攻擊，伊為求防衛，乃順手拿起桌上之玻璃啤酒瓶抵擋，並於遭受被
    害人黃鴻文猛力揮擊下酒瓶破裂，而非伊預先將玻璃瓶用力砸向桌緣使之碎裂，
    此觀木質桌緣經內政部警政署刑事警察局化驗結果，並無殘留任何酒瓶玻璃碎屑
    ，即可為證；又被害人黃鴻文仍繼續向伊接近，才會自行碰觸伊手中之破碎酒瓶
    ，亦非伊蓄意持酒瓶刺向被害人黃鴻文頸部，證人丙○○所述與實情不符；況且
    當時伊已經酒醉，神智並非完全清醒，不知為何被害人黃鴻文會有如此嚴重之受
    傷，伊發現被害人黃鴻文倒地後，還主動告知海產店老闆己○○電召救護車前來
    ，足徵伊並無置被害人黃鴻文於死之意思；而被害人黃鴻文左頸部僅有一處割裂
    傷，非遭銳器刺擊二次，且創緣瘀腫亦有可能係醫護人員急救時，以手指在傷口
    處加壓止血所造成，尚無從認定伊刻意於揮擊酒瓶時施加重力云云。然查：
（一）被害人黃鴻文係遭被告持不完整碎裂酒瓶割傷左外頸部，左側頸動脈因而截斷
      ，造成低容積性休克，於九十一年十二月十八日上午十一時十四分許不治死亡
      等情，業經檢察官督同檢驗員相驗屬實，製有相驗屍體證明書、驗斷書、相驗
      筆錄在卷為憑，並有財團法人彰化基督教醫院法醫參考病歷摘要、診斷書各一
      份、現場及相驗屍體照片二十七張附卷可稽，復經告訴人戊○○指訴歷歷及證
      人丙○○、黃富誠、己○○證述明確。
（二）據證人丙○○於警詢及偵審中之證詞：「大約至零時五十五分許，我拿麵要回
      去給黃鴻文的女兒吃，再返回阿榮小吃部，大概過了三分鐘，我便在小吃部外
      見到黃鴻文與『肚仔』（指被告）已經在打架，我正要走進店內勸阻，便見到
      『肚仔』以酒瓶敲碎刺殺黃鴻文，我因見『肚仔』刺殺黃鴻文，我趕快阻擋，
      而『肚仔』的男子又再刺殺黃鴻文，致黃鴻文受傷倒地血流不止。」、「『肚
      仔』以敲碎的酒瓶刺殺黃鴻文左邊的頸部，當我阻擋時，『肚仔』又再次刺殺
      黃鴻文左邊的頸部，黃鴻文便立刻不支倒地，『肚仔』兩次都刺殺黃鴻文的頸
      部。」（見九十一年十二月十八日警詢筆錄）；「我就看見甲○○手持臺灣啤
      酒玻璃瓶往桌上敲破，敲破後便拿起來，往死者脖子刺，我便前往阻止，我便
      把甲○○拉到旁邊，但甲○○又從我旁邊跑過去，再往死者脖子刺下去，刺的
      時候很大力。」（見九十一年十二月十八日偵訊筆錄）；「當時他們手上都沒
      有拿東西，他們是站著打。我看到後就要進入勸阻，被告就將酒瓶拿起來往桌
      上敲破，就刺向被害人左頸部一下，當時被害人手上沒有拿東西。我看到被告
      刺向被害人一下後，我就將被告推開，當時是被告拿著酒瓶往前衝去刺被害人
      ，並不是被害人往前接近被告才被刺到，我就阻擋被告要他不要再接近被害人
      ，我有回頭看一下被害人受傷的情形，結果被告又從我的左手邊繞過去，手上
      拿著原先玻璃酒瓶，又刺向被害人一下。當時我擋在前面，但是被害人當時靠
      在後面的桌子上面，我與被害人之間還有空隙，被告才能夠再拿酒瓶刺傷被害
      人。第二下刺的部位也是左邊頸部。」（見本院九十二年二月七日訊問筆錄）
      足見被告於爭吵過程中，已率先將桌上玻璃酒瓶敲破，並持以朝被害人左頸部
      刺擊二下，而非不慎劃傷被害人致死甚明。
（三）而依被害人受傷部位觀之，除左外頸部割裂傷深及內頸動脈為致命傷外，其緊
      鄰左頸之左耳前部及左耳廓前部亦均有割裂傷，並延伸至耳後部位，為二次以
      上外力所致，有前述驗斷書之記載可憑。是以被害人左頸部附近確有二處明顯
      之割裂傷，此與證人丙○○所述被告係持破碎酒瓶朝被害人左頸部刺擊二次等
      語，應屬相符。則被告倘真基於防衛自身安全之目的，不得不持酒瓶抵擋被害
      人之鐵椅攻擊，一旦造成被害人頸部附近受傷流血，既非其防衛行為之初衷，
      自當罷手而上前觀看傷勢，豈有一再持銳利兇器趨前突刺被害人頸部之理？況
      事發現場「阿榮海產店」當時已屆打烊時刻，店內已無其他客人在場而顯空曠
      ，並無空間狹小不容被告離去之情形，被告縱使確實遭受被害人持鐵椅攻擊，
      亦可輕易逃離現場或閃躲迴避。乃被告竟自稱係以易遭鐵椅砸碎之玻璃酒瓶作
      為防衛工具，卻又於鐵椅往下猛力砸碎其格擋之玻璃酒瓶時，未因玻璃碎屑飛
      濺而受有任何傷勢，均與常情顯不相合，自難遽信被告所辯酒瓶係於防衛時遭
      鐵椅砸碎，且其不慎劃傷被害人頸部云云屬實。
（四）又經本院以現場遺留之破裂桌緣，命彰化縣警察局鑑識組人員持往「阿榮海產
      店」比對結果，確認係由被告與被害人當日同坐之餐桌上斷裂掉落；且該斷裂
      桌緣形狀類似梯形，即桌緣上端長度較下端為短，經警研判應為重物自上端往
      下重擊桌緣所造成，即受力之一端長度，較另一端為短；再經警以金屬活動板
      手由上端重擊該餐桌作為對照實驗，發現所得之斷裂桌緣與現場遺留之斷裂桌
      緣形狀相同，大小相當，有彰化縣警察局刑警隊第四組現場勘查報告表及採證
      照片九張附卷可稽。而木製餐桌質地尚非脆弱，倘係單純拍桌叫罵，應不致使
      桌緣斷裂；而常人如以握拳方式重擊桌面，亦當受有明顯傷勢而多不願輕率為
      之，可知該餐桌桌緣之斷裂缺損，應係遭人手持異物猛力由上而下重擊所致，
      此與證人丙○○證述被告先將酒瓶在桌上敲碎後刺殺被害人頸部等情，堪稱相
      符。雖本院再將斷裂桌緣連同部分切割桌面，一併送請內政部警政署刑事警察
      局鑑定其內是否嵌入與扣案破碎啤酒瓶相同材質之玻璃碎屑，經以掃描式電子
      顯微鏡鑑驗結果，並無與扣案破碎酒瓶相同之深褐色玻璃成分殘留，有該局鑑
      驗通知書鑑證紀錄一份足參，惟被告於桌緣敲碎玻璃酒瓶之際，碎屑飛濺方向
      並非特定一致，未必能於瞬間接觸時恰巧留下轉移性跡證，仍無從單憑此一鑑
      驗結果認定被告並未在桌緣敲碎酒瓶。
（五）另依前述驗斷書之記載，被害人左外頸部傷穿越胸鎖乳突肌到達內頸動脈至頸
      動脈破裂，深度約有二公分左右（因人及姿勢而異），若非施加重力，要使胸
      鎖乳突肌內之頸動脈破裂，實難為之；又耳部傷口創緣五乘四公分瘀腫，左外
      頸部傷口創緣周圍五乘八公分瘀腫，推定兇器寬度為五公分左右，則被告於刺
      擊被害人時應有施加重力，否則當不至於深及內頸動脈及造成創緣瘀腫，亦經
      證人即臺灣彰化地方法院檢察署法醫室檢驗員丁○○到庭證述無訛。而證人即
      彰化基督教醫院加護病房醫師陳建民復到庭證稱：倘係單純遭刀子類劃傷，傷
      口較細，沒有廣泛傷及皮膚下微血管，所以只會腫而不會瘀青，至於被害人縱
      因凝血功能較差，亦係輸血後出現傷口紅腫等語。另證人即當日彰化基督教醫
      院急診室值班醫師乙○亦證稱：被害人入院時頸動脈及頸靜脈均遭切斷，有三
      、四條大血管在噴血，以迷走神經遭切斷之情形來看，傷口應該蠻深等語。是
      以綜合被害人前述頸部傷勢之深度、瘀腫情形及瘀腫範圍觀之，被告確有施加
      重力猛然刺擊被害人，而與不慎劃傷之情形迥然有別；尤其創緣周圍既瘀且腫
      ，瘀腫範圍更廣達五公分左右，而與一般玻璃酒瓶之瓶身口徑相符，足認被告
      亦有於突刺之餘加壓於傷口之舉動，應非救護人員於急救時止血造成創緣瘀腫
      。
（六）而被告與被害人間雖為舊識，平日亦無明顯仇怨，但朋友間因酒後突發爭執，
      致其中一方心生不悅，反目成仇，一時衝動而以拳腳或兇器殺害對方藉以洩憤
      ，亦為事所恆有，不能僅憑渠等二人平日相識即排除被告具有殺人故意。況且
      酒瓶破裂之一端尖銳堅硬，以之刺擊人體毫無骨頭防護之頸部，其內又有頸動
      脈等重要之維生血管，衡情足以嚴重危害被害人之生命安全，被告於行為時自
      當知之甚明。乃被告竟以敲碎之玻璃酒瓶直接朝被害人左頸部附近刺擊一下後
      ，縱經證人丙○○在旁極力攔阻，被告仍決意再朝被害人左頸部突刺，且加壓
      施力造成創緣周圍瘀腫，傷口深及內頸動脈，足徵被告當時殺害被害人之直接
      故意甚為堅定。又被告於案發後，不僅並未隨同救護車前往醫院探詢被害人傷
      勢嚴重程度，反而返回家中取出個人衣物，直奔友人鄭清福住處更換殺人時所
      著外套、長褲及拖鞋，並將上開沾有血跡之重要證物棄置於鄭清福家中，此據
      被告與證人鄭清福詳為陳述，被告應有意圖掩飾自己殺人犯行之真意甚明。如
      謂被告係因不慎致人於死而無殺人之意，理當急於求證被害人傷勢現況，並主
      動向員警說明案發經過，又何須趁隙逃離現場並積極湮滅血衣證據？而被告於
      事發後雖有向證人己○○表示叫救護車前來之意，此經證人己○○證述屬實，
      然此或係被告乍見被害人血流如注而突生恐懼，究不能因此而否定被告前述手
      段兇殘之殺害事實。否則，殺人者均可將被害人傷至氣息奄奄，幾無生存之跡
      象，卻僅憑呼叫救護車前來一事，即得解免殺人罪責，當非事理之平。
（七）另被告經警帶回警局後，固曾測得其呼氣中所含酒精濃度為每公升一點零四毫
      克，有酒精濃度測試單一份在卷可參，惟其是否達於酒醉不省人事而不具刑事
      責任能力，端視被告個人體質對於酒精之反應而定，並不得純憑體內酒精濃度
      多寡資以判定。而被告案發後隨即返回家中，並至證人鄭清福住處更換衣物，
      復將沾有血跡之衣褲拖鞋棄置該處等情，已如前述，則依被告湮滅掩飾自身殺
      人犯行之所為觀察，其尚知避免將血衣證物擺放自己家中而遭員警起獲，並刻
      意帶往友人住處藏放，心思縝密程度相較常人猶有過之，何來因酒後減損或喪
      失責任能力之有？是其雖有飲用相當數量之酒類，仍未達於心神喪失或精神耗
      弱之程度，被告以此為辯亦嫌無據，不足採信。
    綜上所陳，被告前揭所辯均屬無憑，非可採信。此外，並有現場平面圖一份、被
    告所著衣褲照片十一張附卷可稽，及被告所有沾附血跡之外套、長褲各一件、拖
    鞋一雙、破碎玻璃酒瓶二片扣案足憑。本案事證已臻明確，被告犯行洵堪認定。
二、核被告甲○○所為，係犯刑法第二百七十一條第一項之殺人既遂罪。爰審酌被告
    先前已有殺人未遂前科紀錄，並因而入監服刑執行完畢，本應習得尊重他人生命
    權利之基本態度，卻於本案僅因細故與被害人發生爭執，即率而持破碎酒瓶朝被
    害人要害攻擊，對於旁人制止置若罔聞，殺意甚堅。且被告又非不識被害人，案
    發前被害人猶善意招呼被告前來同桌飲酒，被告竟視二人情誼於不顧，憑恃一時
    血氣予以殺害，又於犯罪後逃離現場，並至友人家中更衣，冀圖湮滅殺人時所著
    衣物，被告犯罪時之情狀及犯罪後之態度均值非議。而被害人正值盛年，一家妻
    小均賴其肩負家計重擔，竟遭被告出手加害，夫妻、親子之和樂生活遽然幻滅，
    並因而使被害人家屬陷於經濟困頓之境，被告所為對被害人生命法益及其家屬之
  生活秩序造成嚴重危害，已難計數。尤其被告歷經本案偵查、審理程序，對於被
    害人家屬頓失經濟支柱之慘痛境遇未加聞問，縱令被告自案發後即羈押於監所而
    無行動自由，亦未見其致函道歉或委請親友出面協商解決民事賠償事宜，以致迄
    今仍未能與被害人家屬達成和解，足徵被告仍存僥倖觀望之心，而無撫慰寬解被
    害人家屬內心苦痛之誠意。再參以被告係因酒後情緒激動而起殺意，並非預謀計
    劃殺人，及其犯罪動機、目的、犯罪後並未坦承殺人犯行、具有國小肄業學歷之
    智識程度等一切情狀，量處被告無期徒刑，併宣告褫奪公權終身，以昭炯戒。
三、扣案之破碎玻璃酒瓶二片，固係被告持以行兇之物，惟因仍屬「阿榮海產店」老
    闆己○○所有，尚無依刑法第三十八條第一項第二款予以沒收之餘地；至於被告
    所著沾附血跡之衣、褲及拖鞋，則均非直接供其實施殺人犯罪使用，又非違禁物
    ，亦均不予宣告沒收，附此敘明。
據上論斷，應依刑事訴訟法第二百九十九條第一項前段，刑法第二百七十一條第一項
、第三十七條第一項，判決如主文。
本案經檢察官江孟芝到庭執行職務。
中    華    民    國    九十二      年      六      月      十九        日
                    臺灣彰化地方法院刑事第三庭
                                    法      官  高  文  崇
右正本證明與原本無異。
如不服本判決，應於判決送達後十日內向本院提出上訴狀( 須附繕本 )。
告訴人或被害人對於判決如有不服具備理由請求檢察官上訴者，其上訴期間之計算係
以檢察官收受判決正本之日期為準。
                                    法院書記官  謝  志  鑫
中    華    民    國    九十二      年      六      月      二十六      日
刑法第二百七十一條第一項：
殺人者，處死刑、無期徒刑或十年以上有期徒刑。


司法院資訊處製作；財團法人民間司法改革基金會備份。
